【裁判字號】    97,簡上,178
【裁判日期】    970630
【裁判案由】    證券交易法
【裁判全文】
臺灣臺北地方法院刑事判決             97年度簡上字第178號
上  訴  人  臺灣臺北地方法院檢察署檢察官
被      告  乙○○
上列上訴人因被告違反證券交易法案件，不服臺灣臺北地方法院
97年度簡字第365號中華民國97年3月31日第一審簡易判決（起訴
案號：臺灣臺北地方法院檢察署95年度偵字第 24681號、96年度
偵字第11808、16894號，移送併辦案號：96年度偵字第 22781號
，被告於檢察官起訴後自白犯罪，原審認宜以簡易判決處刑，而
不經通常審判程序，逕以簡易判決處刑），提起上訴，本院管轄
之第二審合議庭判決如下：
    主  文
原判決關於被告乙○○部分撤銷。
乙○○共同違反非證券商不得經營證券業務之規定，處有期徒刑
肆月，如易科罰金，以新台幣壹仟元折算壹日；減為有期徒刑貳
月，如易科罰金，以新台幣壹仟元折算壹日。
扣案如附表二所示之物均沒收。
    事  實
一、乙○○於民國95年9月1日起擔任皇家國際資產管理有限公司
    （下稱皇家公司，登記營業地址為臺北市○○街 ○段110號5
    樓之7，實際營業地址為臺北市○○○路○段200號4樓、臺北
    市○○路51號2樓之2，92年 5月間起由曹木水擔任負責人）
    教育訓練副總，負責員工教育訓練（包含如何向不特定人推
    銷未上市股票之教育訓練），明知非經主管機關核准或向主
    管機關申報生效，不得向不特定人出售所持有之未上市公司
    股票對不特定人公開招募，亦明知皇家公司未經主管機關財
    政部證券暨期貨管理委員會（於93年7月1日改制為行政院金
    融監督管理委員會證券期貨局，下稱證期局）核准設立或發
    給許可執照，不得經營有價證券買賣之行紀、居間、代理等
    證券業務，竟與該公司負責人曹木水、業務部協理鄭錦鳳（
    95年 8月15日起在皇家公司任職），及皇家公司所聘僱之業
    務主管「曹萬里」、「吳正岡」、業務員「丁珮璇」、「楚
    虹」、「陳宏圖」、「林欣雅」等人（以上「曹萬里」、「
    吳正岡」、「丁珮璇」、「楚虹」、「陳宏圖」、「林欣雅
    」等人均未據起訴，且均真實姓名年籍不詳）共同基於非證
    券商經營證券業務之犯意聯絡及行為分擔，先由曹木水出資
    以每股新台幣（下同）10元至25元價格購入恩雅數位科技股
    份有限公司（下稱恩雅公司）未上市之股票，繼之由「曹萬
    里」負責辦理證券交易稅額、過戶等事宜，其中 113張股票
    （每張以千股計算）登記在曹木水之名下，部分股票則暫未
    移轉登記而仍登記在原持有人名下，乙○○負責員工教育訓
    練並督促、指示業務助理撥打電話隨機訪問、寄送文宣等方
    式，另鄭錦鳳則負責推銷或督促業務員以電話推銷、寄送文
    宣等方式，共同利用皇家公司名義，以每股58元之價格向不
    特定大眾公開銷售未上市之恩雅公司股票，由客戶匯款至皇
    家公司帳戶後，再由乙○○、鄭錦鳳或旗下業務員辦理股務
    交割，以此方式陸續居間不特定人購買恩雅公司股票，使如
    附表一所示之林國俊等人各別購買如附表所示之股數，乙○
    ○、鄭錦鳳及旗下業務員等人則自其中抽取佣金，而共同以
    皇家公司名義經營有價證券買賣之行紀、居間等業務（曹木
    水、鄭錦鳳部分業經原審判決確定）。嗣於 95年9月21日經
    警持臺灣臺中地方法院法官核發之搜索票前往上開皇家公司
    松江路辦公處所搜索，並扣得附表二所示曹木水等人所有提
    供予業務員居間不特定人購買恩雅公司股票之恩雅公司之營
    運計畫書等物。
二、案經甲○○告訴、檢察官自動簽分偵辦、臺中市政府警察局
    第六分局報告臺灣臺中地方法院檢察署呈請臺灣高等法院檢
    察署檢察長令轉臺灣臺北地方法院檢察署檢察官偵查起訴暨
    移送併案審理。
    理  由
一、訊據被告乙○○於本院準備程序中對於上開犯罪事實均坦承
    不諱，核與同案被告曹木水、鄭錦鳳所為之供述及證人陳嘉
    惠、林國俊、賴文鎮、吳珮筠、馬慧中分別於原審審理中及
    警詢時所為之證述相符，並有行政院金管會96年 9月27日網
    路列印資料、財政部財稅資料中心96年6月6日資五字第0962
    500192號函暨所附恩雅公司未上市證券資料繳款明細表、恩
    雅公司營運計劃書、恩雅公司簡介、申購流程表、答客問、
    「丁珮璇」及「楚虹」之名片、證人林國俊提供之恩雅公司
    股票影本、證券交易稅繳款書影本、證人馬慧中提供之財政
    部臺北市國稅局證券交易稅一般代徵稅額繳款書、台新銀行
    匯款申請書、恩雅公司文宣資料、證人馬慧中之合作金庫城
    東分行帳戶交易明細、恩雅公司股票影本、「陳宏圖」名片
    等附卷可稽，均可佐被告前開出於任意性之自白與事實相符
    ，得採為認定事實之證據。本件事證明確，被告犯行已堪認
    定，應依法論科。
二、按皇家公司並未依證券交易法第44條第 1項規定取得證券商
    之許可，故不得經營證券業務，被告明知皇家公司未取得證
    券商之許可，竟經營有價證券買賣之行紀、居間、代理，其
    顯有違反證券交易法第44條第 1項之規定，應依證券交易法
    第 175條規定論罪。被告與同案被告曹木水、鄭錦鳳及未據
    起訴之「曹萬里」、「吳正岡」、業務員「丁珮璇」、「楚
    虹」、「陳宏圖」、「林欣雅」等人間，有犯意聯絡及行為
    分擔，皆為共同正犯。被告透過多數業務員，於上開期間多
    次居間、販售股票予不特定人，係基於一個經營業務目的所
    為之數次交易行為，為包括之一罪。原審以被告事證明確，
    予以論罪科刑，固非無見，惟扣案如附表二所示之物分別為
    恩雅公司營運計畫書與營運相關資料、向不特定人招攬居間
    及股票過戶之相關資料，且為同案被告曹木水所提供，顯係
    被告等人所有用以犯本罪所用之物，業據同案被告鄭錦鳳供
    述在卷（見96年度易字第2560號卷第30頁），均應依刑法第
    38條第1項第2款規定宣告沒收，原審漏未宣告沒收，容有未
    洽；又雖原審及公訴人均認被告應依證券交易法第 179條規
    定論處第 175條之罪罰，並適用刑法第31條身分犯之規定，
    惟同案被告即皇嘉公司負責人曹木水已實際參與有價證券之
    居間業務，從而係直接觸犯證券交易法第 175條規定，並無
    必須引用同法第179條規定之必要，自應逕依刑法第 28條規
    定論以共同正犯。從而，檢察官上訴請求撤銷原審判決並就
    被告出售恩雅公司股票予告訴人甲○○部分一併判決云云，
    雖無理由（詳後述不另為無罪之諭知），然原審判決既有如
    上述未洽之處，應由本院合議庭將原判決撤銷。爰審酌被告
    前未曾因犯罪經判決執行，有臺灣高等法院被告前案紀錄表
    可稽，素行尚可，於犯罪後於原審審理中始坦承犯行，又其
    明知非證券商不得經營自行買賣或居間買賣證券，竟仍透過
    皇家公司業務員以電話訪問、寄送宣傳文件等方式，招攬不
    特定大眾購買未上市之恩雅公司股票，其等犯罪動機、目的
    無非為獲取非法銷售未上市股票之利潤甚高，竟罔顧我國法
    律之規範，貪圖僥倖而獲取不法利益，其等手段導致多數不
    特定投資大眾因購買未上市股票投資失利，追索無門，危害
    證券交易秩序，其參與犯罪之時間較同案被告曹木水、鄭錦
    鳳為短，涉案情節較輕微等一切情狀，量處如主文第二項所
    示之刑，並諭知易科罰金之折算標準。又被告犯罪時間係在
    96年 4月24日之前，所犯非中華民國九十六年罪犯減刑條例
    第3條所列之罪，符合減刑條件，依減刑條例第2條第1項第3
    款減其宣告刑二分之一，故減為有期徒刑 2月，並諭知易科
    罰金之折算標準。末查，扣案如附表二所之物均為被告等人
    所有用以犯本罪所用之物，已如上述，應依刑法第 38條第1
    項第 2款規定宣告沒收；其餘扣案物部分，不能證明與本案
    犯罪有關，爰不另宣告沒收，亦附此說明。
三、檢察官移送併辦即附表所示馬慧中之部分（96年度偵字第22
    781 號），雖未據檢察官起訴，然與上開起訴後經本院判決
    有罪部分，為實質上一罪，本院自得併予審究。
四、檢察官上訴意旨即公訴意旨另略以：被告與同案被告曹木水
    、鄭錦鳳明知恩雅公司係未上市股票，竟仍以前述方式，於
    95 年11月6日、96年 2月13日分別以每股售價58元之價格，
    公開出售予甲○○，因認被告於此亦涉有違反證券交易法第
    175 條規定論處等語。訊據被告堅決否認於此有何違反證券
    交易法之犯行，並辯稱：伊僅於95年11月 6日出售其名下之
    恩雅公司股票給甲○○係其個人理財行為，與皇家公司無關
    ，至於甲○○在96年 2月13日間購買恩雅公司股票部分，亦
    與其無關，事先也不知情等語。經查：
  (一)證人甲○○於95年10月間認識被告，而經由被告介紹及提供
    恩雅公司文宣資料，於95年11月 6日以其個人及其父劉邦雄
    名義，分別購買恩雅公司未上市股票10張、 5張，期間並無
    任何皇家公司人員與之聯繫或寄發文宣資料，交割亦係被告
    帶其前往恩雅公司辦理，股款也是簽發指定受款人廖珮瑜之
    支票給付，而證人甲○○於96年 2月13日，以每股13元價格
    認購恩雅公司96年1月間發行之新股15張（其中5張係以劉邦
    雄名義購買），則係證人甲○○於95年12月底或96年 1月初
    ，曾經由被告以電話告知恩雅公司有增資發行新股，另其父
    亦有收到恩雅公司寄發之增資函後，由其主動與恩雅公司聯
    絡，再由恩雅公司寄發增資之電子檔，股款是依據恩雅公司
    寄發之認股通知書上指定之帳戶、金額於96年 1月間匯款，
    96年 2月13日辦理交割等情，業據證人甲○○於偵查及原審
    審理中證述在卷語（見95年度偵字第16894號卷第7至 9頁、
    本院第2560號卷第4至6、 8至10頁），並有該紙支票正反面
    影本、股票影本附卷可稽（見他字卷第42至第51頁、第63頁
    至第67頁、第77頁），而觀諸上開證人甲○○於95年11月 6
    日所購買股票影本所記載轉讓予證人甲○○或其父劉邦雄之
    出讓人係「廖珮瑜」，並非同案被告曹木水或是其他皇家公
    司人員，亦無證據證明「廖珮瑜」與皇家公司有何關聯，且
    證人甲○○交付股款、辦理股務交割等過程，均無其他皇家
    公司人員從中參與幫助，難認此部分與皇家公司有何關聯；
    另證人甲○○於96年 1月間再度購買恩雅公司之股票，則係
    本於恩雅公司之增資認股通知書，核與被告或同案被告曹木
    水、鄭錦鳳或皇家公司無關聯，甚且證人甲○○此次購買之
    恩雅公司股票之匯款時間、交割時間，分別係在96年1月、2
    月13日，斯時皇家公司早已於95年12月 5日解散，此有皇家
    公司登記卷宗附卷可證，更難認該等股票係被告或同案被告
    曹木水、鄭錦鳳所負責、任職之皇家公司所推銷出售。
  (二)且證人甲○○於本院詢問以皇家公司之業務為何時僅能泛稱
    網站上有訊息是經營未上市股票的等語，另就為何相信被告
    之推薦時則證稱：與被告第一次見面時，被告就談了很多未
    上市股票的事情，所以認為被告因為從事此份工作而有此方
    面的知識與經驗，被告當時推銷時就說伊研究恩雅公司已有
    一陣子，伊在此產業研究的領域工作了 4年，有伊之專業，
    這檔股票一定可以賺錢等詞（見本院97年 6月18日審判筆錄
    第2、5頁），足徵證人甲○○對於皇家公司之實際經營業務
    、專業形象均不清楚，反係因被告不斷鼓吹自身專業之能力
    而使其相信被告之推薦始購買恩雅公司股票，更難認證人甲
    ○○於上開時間購買恩雅公司股票與皇家公司有何干係。
  (三)再依證人甲○○所述：其與被告相識係經由網路認識，其將
    被告當朋友，直至某次電話中，被告提及恩雅公司股票等情
    （見本院第2560號卷第60頁），被告應係利用伊自己人際關
    係而取得與證人甲○○之接觸機會後，出售自己持有之恩雅
    公司股票，自難認為被告係對於不特定之社會大眾所為之公
    開招募行為。
  (四)從而，依現存證據資料，難認被告有將以「廖珮瑜」名義登
    記、持有之恩雅公司股票透過皇家公司對不特定人公開招募
    ，或有透過其他方式（諸如刊登廣告、電話行銷）出售其持
    有未上市之恩雅公司股票之行為，自不能以推測或擬制之方
    式，認被告此部分行為違反證券交易法第22條第 3項對非特
    定人公開招募之規定，況檢察官就同案被告曹木水、鄭錦鳳
    部分亦未提起上訴而確定，亦即檢察官就原審認定同案被告
    曹木水、鄭錦鳳就此部分犯行不另涉犯罪，亦無意見。
  (五)綜上，既無從證明被告確實涉及公訴人指訴之上揭非法銷售
    恩雅公司股票予證人甲○○之犯行，不能使本院就此部分亦
    得有罪之確信，此外，復查無其他證據足證被告確有公訴人
    所指犯行，不能證明被告犯罪，原應為被告無罪判決之諭知
    ，然公訴人既認此部分與前揭已論罪科刑之部分，有實質上
    一罪之關係，爰不另無罪判決之諭知。因之，檢察官以同一
    理由提起本件上訴，為無理由。
五、被告經合法傳喚，無正當理由不到庭，爰不待其陳述，逕行
    判決。
據上論斷，應依刑事訴訟法第455條之1第1項、第 3項、第369條
第1項前段、第371條，證券交易法第175條、第44條第1項，刑法
第11條前段、第28條、第41條第1項前段、第38條第1項第 2款，
中華民國九十六年罪犯減刑條例第2條第1項第3款、第7條、第 9
條，判決如主文。
本案經檢察官陳重言到庭執行職務
中    華    民    國    97    年    6     月    30    日
                  刑事第四庭    審判長法  官   劉慧芬
                                      法  官   李桂英
                                      法  官   黎惠萍
上正本證明與原本無異。
不得上訴。
                                      書記官   張齡之
中    華    民    國    97    年    6     月    30    日
附錄本案論罪科刑法條全文
證券交易法第44條
證券商須經主管機關之許可及發給許可證照，方得營業；非證券
商不得經營證券業務。
證券商分支機構之設立，應經主管機關許可。
外國證券商在中華民國境內設立分支機構，應經主管機關許可及
發給許可證照。
證券商及其分支機構之設立條件、經營業務種類、申請程序、應
檢附書件等事項之設置標準與其財務、業務及其他應遵行事項之
規則，由主管機關定之。
前項規則有關外匯業務經營之規定，主管機關於訂定或修正時，
應洽商中央銀行意見。
證券交易法第175條
違反第18條第1項、第22條、第28條之2第1項、第43條第1項、第
43條之1第2項、第3項、第43條之5第2項、第3項、第43條之6第1
項、第44條第1項至第3項、第60條第1項、第62條第1項、第93條
、第96條至第98條、第116條、第120條或第160條之規定者，處2
年以下有期徒刑、拘役或科或併科新臺幣180萬元以下罰金。
附表一：
┌──┬───┬───┬────┬────┬───┬───┐
│編號│時  間│客  戶│價    格│股    票│股  數│業務員│
├──┼───┼───┼────┼────┼───┼───┤
│ (一) │95年9 │林國俊│每股58元│恩雅公司│1千股 │鄭錦鳳│
│    │月5日 │      │（金額為│（原登記│      │      │
│    │      │      │58000元 │在曹木水│      │      │
│    │      │      │）      │名下）  │      │      │
├──┼───┼───┼────┼────┼───┼───┤
│ (二) │95年7 │賴文鎮│每股58元│同上    │1千股 │丁珮璇│
│    │月28日│      │（金額為│        │      │      │
│    │      │      │58000元 │        │      │      │
│    │      │      │）      │        │      │      │
│    ├───┼───┼────┼────┼───┤      │
│    │95年9 │賴文鎮│每股58元│同上    │1萬股 │      │
│    │月27日│      │（金額為│        │（10張│      │
│    │      │      │580000元│        │）    │      │
│    │      │      │）      │        │      │      │
│    ├───┼───┼────┼────┼───┤      │
│    │95年9 │賴文鎮│每股58元│同上    │2萬股 │      │
│    │月28日│      │（金額為│        │（20張│      │
│    │      │      │290000  │        │）    │      │
│    │      │      │元）    │        │      │      │
│    ├───┼───┼────┼────┼───┤      │
│    │95年10│賴文鎮│每股58元│同上    │3萬股 │      │
│    │月4日 │      │（金額為│        │（30  │      │
│    │      │      │870000元│        │張）  │      │
│    │      │      │）      │        │      │      │
├──┼───┼───┼────┼────┼───┼───┤
│ (三) │95年6 │吳珮筠│每股58元│同上    │1千股 │吳正岡│
│    │月27日│      │（金額為│        │（1張 │楚虹  │
│    │      │      │58000元 │        │）    │      │
│    │      │      │）      │        │      │      │
│    ├───┼───┼────┼────┼───┤      │
│    │95年7 │同上  │每股58元│同上    │4千股 │      │
│    │月12日│      │（金額為│        │（4張 │      │
│    │      │      │232000元│        │）    │      │
│    │      │      │）      │        │      │      │
│    ├───┼───┼────┼────┼───┤      │
│    │95年8 │同上  │每股58元│同上    │5千股 │      │
│    │月9日 │      │（金額為│        │（5張 │      │
│    │      │      │290000元│        │）    │      │
│    │      │      │）      │        │      │      │
├──┼───┼───┼────┼────┼───┼───┤
│ (四) │95年7 │馬慧中│每股58元│恩雅公司│2千股 │陳宏圖│
│    │月31日│      │（金額為│（登記在│（2張 │林欣雅│
│    │      │      │116000元│曹木水名│）    │      │
│    │      │      │）      │下）    │      │      │
└──┴───┴───┴────┴────┴───┴───┘
附表二：
┌─┬─────────┬──────────────────┬───┬─┐
│編│扣押物品清單編號  │物品名稱                            │數量  │備│
│號│及名稱            │                                    │      │註│
├─┼─────────┼──────────────────┼───┼─┤
│1 │001營運計畫書     │恩雅數位科技股份有限公司營運計畫書  │30本  │  │
├─┼─────────┼──────────────────┼───┼─┤
│2 │002空白股票委託書 │空白股票委託書                      │3張   │  │
├─┼─────────┼──────────────────┼───┼─┤
│3 │004匯款單         │恩雅科技股票認購匯款單              │3張   │  │
├─┼─────────┼──────────────────┴───┼─┤
│4 │005光碟           │光碟內容：                                  │  │
│  │                  ├──────────────────┬───┤  │
│  │                  │新聞報導                          │1張   │  │
│  │                  ├──────────────────┼───┤  │
│  │                  │VOIP網路電話說明                  │1張   │  │
│  │                  ├──────────────────┼───┤  │
│  │                  │恩雅數位科技股份有限公司電信業電腦│1張   │  │
│  │                  │  處理個人資料申請登記資料          │      │  │
│  │                  ├──────────────────┼───┤  │
│  │                  │恩雅數位科技股份有限公司公司資料說│3張   │  │
│  │                  │  明                                │      │  │
│  │                  ├──────────────────┼───┤  │
│  │                  │廠商新聞                          │1張   │  │
│  │                  ├──────────────────┼───┤  │
│  │                  │國內產業主要供應商概況            │2張   │  │
│  │                  ├──────────────────┼───┤  │
│  │                  │第二類電信事業網際網路接取服務經營│1張   │  │
│  │                  │  者名單                            │      │  │
│  │                  ├──────────────────┼───┤  │
│  │                  │恩雅數位科技股份有限公司簡介      │136張 │  │
├─┼─────────┼──────────────────┼───┼─┤
│5 │006基本資料       │恩雅數位科技股份有限公司空白基本資料│4張   │  │
├─┼─────────┼──────────────────┼───┼─┤
│6 │007營運簡介       │恩雅數位科技股份有限公司營運簡介    │12本  │  │
├─┼─────────┼──────────────────┼───┼─┤
│7 │008專利證照       │恩雅公司專利證照之翻拍照片及其他重要│6本   │  │
│  │                  │合約                                │      │  │
├─┼─────────┼──────────────────┼───┼─┤
│8 │010電話資料       │客戶電訪資料                        │109張 │  │
├─┼─────────┼──────────────────┼───┼─┤
│9 │011客戶資料       │客戶資料                            │146張 │  │
├─┼─────────┼──────────────────┼───┼─┤
│10│012教戰手冊       │教戰手冊                            │11張  │  │
├─┼─────────┼──────────────────┼───┼─┤
│11│013追蹤進展表     │業務追蹤進展表                      │13張  │  │
├─┼─────────┼──────────────────┼───┼─┤
│12│014營運計畫書     │恩雅數位科技股份有限公司營運計畫書  │9本   │  │
├─┼─────────┼──────────────────┼───┼─┤
│13│015顧客資料表     │客戶電訪資料                        │31張  │  │
├─┼─────────┼──────────────────┼───┼─┤
│14│016申購流程表     │恩雅數位科技股份有限公司申購流程表  │1張   │  │
├─┼─────────┼──────────────────┼───┼─┤
│15│017客戶認股問答資 │客戶認股問答資料                    │10張  │  │
│  │   料             │                                    │      │  │
├─┼─────────┼──────────────────┼───┼─┤
│16│018客戶問答資料   │客戶問答資料                        │2張   │  │
├─┼─────────┼──────────────────┼───┼─┤
│17│019空白客戶資料   │空白客戶資料表                      │4張   │  │
└─┴─────────┴──────────────────┴───┴─┘


司法院資訊處製作；財團法人民間司法改革基金會備份。
